【裁判字號】    95,訴,228
【裁判日期】    951227
【裁判案由】    菸酒管理法
【裁判全文】
臺北高等行政法院判決
                                     95年度訴字第00228號
                              .
原      告  甲○○
訴訟代理人  沙洪律師
被      告  桃園縣政府
代  表  人  乙○○縣長）住同.
訴訟代理人  林凱律師
上列當事人間因菸酒管理法事件，原告不服財政部中華民國94年
12月6 日台財訴字第09400561950 號（案號：第00000000號）訴
願決定，提起行政訴訟。本院判決如下：
    主  文
原告之訴駁回。
訴訟費用由原告負擔。
    事  實
一、事實概要：
    原告自民國（下同）93年11月起，販賣私酒予訴外人魏錦松
    等，經被告會同內政部警政署刑事警察局、苗栗縣政府警察
    局，於94年6 月24日，在桃園縣龜山鄉○○路33之19號倉庫
    查獲，現場並查扣酒精45, 620 公升、調酒原料及基酒一批
    ，經被告衛生局檢驗結果，酒精濃度高達96.44%，已逾菸酒
    管理法第4 條第1 項所規定之濃度0.5%，屬菸酒管理法規定
    之「酒」，認原告違反菸酒管理法第4 條、第6 條、第33條
    、第47條及未變性酒精管理辦法第7 條、第13條規定，乃依
    菸酒管理法第47條、第54條第2 項、第56條、第58條及未變
    性酒精管理辦法第17條規定，作成94年9 月6 日府財菸字第
    0940233362號處分書（下稱原處分）處罰鍰新台幣（下同）
    2,559, 100元，並沒入酒精45,620公升、調酒原料及基酒1
    批。原告不服，提起訴願，遭訴願決定駁回，遂提起本件行
    政訴訟。
二、兩造聲明：
  (一)原告聲明求為判決：
    1.訴願決定、原處分均撤銷。
    2.訴訟費用由被告負擔。
  (二)被告聲明求為判決：
    1.原告之訴駁回。
    2.訴訟費用由原告負擔。
三、兩造之爭點：
  (一)原告主張之理由：
    1.被告查獲所謂酒精45,620公升並不是酒，其實為增厚劑、
      厚味劑，係醋、酒、味淋的添加劑，其添加劑量5~25% ，
      來源是醋的原料，酒槽加酒精出來的酸性酒精，帶有濃厚
      的釀造味，是上等的醋原料，如用在酒上，只能當添加劑
      ，因此絕不能定位為酒。當初是岡泉股份有限公司( 下稱
      岡泉公司) 從澱粉或粉用不同的酵素法試驗及合成的粗酒
      精。岡泉公司為合法設立之公司，負責人朱增貴與本土專
      業研究單位簽訂合作計畫，投入新產品研究，作為工業用
      途化合物，配置成適合各化工用途之溶劑再出貨，此產品
      絕非酒精，此溶劑為工業用稀釋劑，內含化學用變性劑，
      非屬菸酒管理法定義之酒，且本溶劑產品，並非飲料，故
      絕非該法第4 條所規定酒精成分以容量計算超過0.5 之酒
      ，請求重新檢驗，以明真相。
    2.按行政罰法第14條之立法精神為因身分或其他特定關係而
      成立之違反行政法上義務行為，或因身分或其他特定關係
      致處罰有重輕或免除時，其無此種身分或特定關係者，是
      否仍應加以處罰或應如何處罰，如無明文規定，實務上易
      生困擾，故訂立本條規定，以杜爭議。並非當然規定處罰
      ，避免株連過廣，惟該法尚未實施前，被告主張原告不論
      是否為岡泉公司之業務代表，均依菸酒管理法第47條規定
      ，裁處罰鍰2,559,100 元，顯然違反處分原則，理由有欠
      完備。原告為岡泉業務員，因執行職務，如有行政法上義
      務之違反，已盡防止義務，除法律或自治條例另有規定外
      ，應有法律之授權始得裁罰。蓋裁罰性之行政處分，涉及
      人民權利之限制，其處分構成要件與法律效果，應由法律
      定之，法律雖得授權以命令補充規定，惟授權之目的、範
      圍及內容必須具體明確，然後據以發布命令，方符憲法第
      23條之意旨（司法院釋字第402 號解釋參照）。
    3.按行政罰法第5 條明定法律或自治條例變更時之適用，係
      採「從新從輕」之處罰原則。次按行政罰法第26條第1 項
      規定，由於刑法與行政法同屬對不法行為之制裁，而刑法
      之懲罰作用較強，故依刑事法律處罰，即足資警惕時，實
      無一事二罰再處行政罰之必要。且刑事法律處罰，由法院
      依法定程序為之，較符合正當法律程序，應予優先適用。
      但罰鍰以外之沒入或其他種類行政罰，因兼具維護公共秩
      序之作用，為達行政目的，行政機關仍得併予裁處，故為
      第1 項但書規定。前述行為如經檢察官為不起訴處分或法
      院為無罪、免訴、不受理或不付審理之裁判確定，行政罰
      之裁處即無一事二罰之疑慮，故第2 項規定此時仍得依違
      反行政法上義務之規定，始得裁處。本件原告經苗栗地檢
      署檢察官94年度偵字第2176號、2512號、3179號、3216號
      等起訴書，依違反菸酒管理法案件提起公訴，並移臺灣苗
      栗地方法院以94年度訴字第520 號案件審理中，依行政罰
      法第26條第2 項規定，經法院審理尚未判決確定，即不得
      依違反行政法上義務之規定裁處。本件所適用之法規，係
      屬刑法與行政法之比較。經比較結果，應以新法對原告較
      為有利，故應全部適用新法，始符行政罰法定主義。
  (二)被告主張之理由：
    1.現場查獲之疑似酒精45,620公升，經原告同意後由被告隨
      機抽樣攜回，並交由被告衛生局檢驗，檢驗結果酒精濃度
      高達96.44%，超過上開菸酒管理法第4 條第1 項所規定之
      0.5%，且甲醇含量呈現陰性，鉛含量經轉陳行政院衛生署
      藥物食品檢驗局檢驗，檢驗結果為未驗出，系爭疑似酒精
      之液體確屬菸酒管理法所稱之酒無誤，有桃園縣政府衛生
      局檢驗報告書及行政院衛生署藥物食品檢驗局檢驗成績書
      可稽。只要酒精成分以容量計算超過0.5%之飲料，即屬菸
      酒管理法所規範之酒類，不因其名稱或可否直接飲用之不
      同而有異。況系爭45,620公升之酒精，其濃度高達96.44%
      ，即便確係原告所稱之上等醋原料或酒類添加劑，亦應屬
      於菸酒管理法第4 條第1 項所稱之「其他可供製造或調製
      上項飲料（即含酒精成分以容量計算超過0.5%之飲料）之
      未變性酒精及其他製品」，而仍為菸酒管理法所規範之酒
      類。系爭45,620公升之酒精係放置於現場各處，然大抵可
      分為4 個區域，被告人員經原告同意後，分別在各區隨機
      抽樣，原告亦在各抽樣瓶口上均簽名捺印後，始由被告攜
      回檢驗，足證對於該檢體之真實性並無可受質疑之瑕疵存
      在，原告請求重新檢驗酒精成分，顯無必要。
    2.本件與行政罰法第14條規定無關：原處分之依據為菸酒管
      理法第47條，查該條文規定並無主體資格之限制，任何人
      有販賣、運輸、轉讓或意圖販賣而陳列私酒之行為，皆屬
      違法。故原告主張被告忽視原告之身分，不問原告是否為
      岡泉公司之業務代表，逕依菸酒管理法第47條規定作成原
      處分，顯然違反處分原則、有欠周延及理由不備云云，實
      屬有誤。
    3.原處分並未悖於司法院釋字第402 號解釋意旨：原處分之
      法律依據為菸酒管理法第47條、第54條第2 項、第56 條
      、第58條及未變性酒精管理辦法第17條規定，而菸酒管理
      法為憲法第170 條所規定之經立法院通過，總統公布之法
      律，被告依據該法所明定之構成要件及法律效果對於原告
      作成裁罰性行政處分，並未違反法律保留原則；次查未變
      性酒精管理辦法雖屬法規命令，惟其有菸酒管理法第4條
      第4 項之授權，該母法規定亦已就授權之內容及範圍具體
      限定為「有關未變性酒精之產製、進口、銷售及變性劑添
      加等事項」，依上開司法院釋字第402 號解釋意旨，未變
      性酒精管理辦法屬合憲之法規命令，被告援引該辦法第17
      條規定作成原處分，並未違法。
    4.原處分並未違反「一事不二罰」原則：苗栗地院檢察署檢
      察官係引用菸酒管理法第46條第4 項規定，起訴原告「輸
      入」私酒之違法行為；原處分係依據菸酒管理法第47條規
      定，針對原告「販賣」私酒之違法行為處以行政罰；上述
      2 法條之構成要件迥異，原告之輸入私酒行為與販賣私酒
      行為非屬同一行為甚明。本案既無一行為同時違反刑事法
      律及行政法上義務規定之情形，自無行政罰法第26條第2
      項規定之適用。則原處分沒入酒精45,620公升、調酒原料
      及基酒一批部分，亦無「一事不二罰」原則之適用。
    理  由
一原告起訴主張: 被告查扣之疑似酒精45,620公升並不是酒，而
  係增厚劑、厚味劑、醋、酒、味淋的添加劑，添加劑量5~25%
  ，來源是醋的原料，如用在酒上，只能當添加劑，非屬菸酒管
  理法定義之酒，請求重新檢驗。原告只是岡泉公司之業務代表
  ，因執行職務，如有行政法上義務之違反，已盡防止義務，除
  法律或自治條例另有規定外，應有法律之授權始得裁罰，原處
  分顯然違反行政罰法第14條之規定及司法院釋字第402 號解釋
  。本件原告業經檢察官依違反菸酒管理法提起公訴，現由法院
  審理中，原處分違反行政罰法一事不二罰之原則。爰依行政訴
  訟法第4 條第1 項規定，提起本件行政訴訟，求為判決如聲明
  所示等語。
二被告則以: 現場查獲之疑似酒精45,620公升，經被告衛生局檢
  驗結果酒精濃度高達96.44%，確屬菸酒管理法所稱之酒。菸酒
  管理法第47條規定並無主體資格之限制，任何人有販賣、運輸
  、轉讓或意圖販賣而陳列私酒之行為，皆屬違法，原處分與行
  政罰法第14條規定無關。菸酒管理法係經立法院通過，總統公
  布之法律，未變性酒精管理辦法係菸酒管理法第4 條第4 項之
  授權制定之法規命令，母法已就授權之內容及範圍具體限定為
  「有關未變性酒精之產製、進口、銷售及變性劑添加等事項」
  ，原處分依據上開法律並未違反法律保留原則及司法院釋字第
  402 號解釋意旨。輸入私酒行為與販賣私酒行為係二行為，本
  件並無一行為同時違反刑事法律及行政法上義務規定之情形，
  自無行政罰法第26條規定之適用。原處分並無違誤，求為判決
  駁回原告之訴，資為抗辯。
三按菸酒管理法第6 條規定：「本法所稱私菸、私酒，指未經許
  可產製或輸入之菸酒」；第47條規定：「販賣、運輸、轉讓或
  意圖販賣而陳列私菸、私酒者，處新臺幣5 萬元以上50 萬 元
  以下罰鍰。但查獲物查獲時現值超過新臺幣50萬元者，處查獲
  物查獲時現值1 倍以上5 倍以下罰鍰」；第54條第2項規定:「
  販賣、轉讓或意圖販賣而陳列不符本法標示規定之菸酒，處販
  賣或轉讓者查獲物查獲時現值一倍以上五倍以下罰鍰，並沒入
  違規之菸酒。」；第56條第1 項第1 款: 「有下列各款情形之
  一者，處新臺幣五萬元以上二十五萬元以下罰鍰：一、違反第
  四條第四項所定用途及管理辦法。」；第58條規定: 「依本法
  查獲之私菸、私酒、劣菸、劣酒與供產製私菸、私酒之原料、
  器具及酒類容器，沒收或沒入之。」同法施行細則第5 條第1
  項規定：「本法第6 條所稱未經許可產製或輸入之菸酒，指有
  下列各款情形之一之菸酒：一、未依本法規定取得菸酒進口業
  許可執照而輸入之菸酒。二、未依本法規定取得菸酒製造業許
  可執照而產製之菸酒。三、經中央主管機關撤銷、廢止許可或
  註銷許可執照而產製或輸入之菸酒。四、經主管機關禁止或停
  止產製或輸入之菸酒。五、菸酒製造業者於許可執照所載工廠
  所在地以外場所產製之菸酒」。
四查原告販賣私酒，經被告於94年6 月24日，在桃園縣龜山鄉○
  ○路33之19號倉庫查獲，並查扣酒精45, 620 公升、調酒原料
  及基酒1 批，被告依菸酒管理法第47條、第54條第2 項、第56
  條、第58條及未變性酒精管理辦法第17條規定，作成原處分處
  罰鍰2,559, 100元，並沒入酒精45,620公升、調酒原料及基酒
  一批。原告不服，提起訴願，遭訴願決定駁回，遂提起本件行
  政訴訟等情，有桃園縣政府查獲違法嫌疑菸酒案件現場處理紀
  錄表、照片、桃園縣政府談話筆錄、苗栗縣警察局頭份分局調
  查筆錄等件附原處分卷可稽，並為兩造所不爭、堪以憑認。
五歸納兩造上開之主張，本件爭執之重點在於: 現場查扣之疑似
  酒精45,620公升是否為菸酒管理法規定之「酒」? 本件有無行
  政罰法之適用?原處分有無違反法律保留原則?茲分述如下:
(一)現場查扣之疑似酒精經被告衛生局檢驗結果，酒精濃度高達96
  . 44% ，有桃園縣政府衛生局檢驗報告書在卷可徵，已逾菸酒
  管理法第4 條第1 項所規定之濃度0.5%，屬菸酒管理法規定之
 「 酒」，堪以認定。且系爭45,620公升之酒精係放置於現場各
  處，經原告同意後，由被告在現場四個區域抽檢採樣，原告於
  各抽樣瓶口上簽名捺印後，始送往桃園縣政府衛生局檢驗，足
  見，檢體之真實性及代表性，均屬合法適當，原告請求重新檢
  驗，核無必要。
(二)按行政罰法係於94年1 月14日經立法院三讀通過，總統於94年
  2 月5 日以總統華總一義字第09400016841 號令公布，依該法
  第46條規定訂於公布後1 年實施，因此行政罰法應於95年2 月
  5 日施行。查本件原告於94年6 月24日行為時，該法尚未實施
  ，故該法第14條及第26條之規定，即無適用之餘地。又行政罰
  法第14條係因身分或其他特定關係而成立之違反行政法上義務
  行為，或因身分或其他特定關係致處罰有重輕或免除時，其無
  此種身分或特定關係者如何處罰之規定。本件係以原告個人為
  處罰主體，並無因身分或其他特定關係致是否處罰而有疑義，
  與該條之規定尚有未合。且原告係因輸入私酒罪嫌，經檢察官
  依菸酒管理法第46條第4 項規定起訴，有台灣苗栗地方法院檢
  察署檢察官94年度偵字第2176、2512、3179、3216號起訴書附
  原處分卷可按，與本件原告販賣私酒之違章行為，係屬構成要
  件事實不同之二行為，亦與行政罰法第26條之規定不符。此外
  復查無其他相類似之規定可資援用，原告上開主張顯然於法無
  據。
(三)菸酒管理法係經立法院通過，總統公布之法律。未變性酒精管
  理辦法係法規命令，經菸酒管理法第4 條第4 項授權制定，該
  法規定已就授權之內容及範圍具體限定為「有關未變性酒精之
  產製、進口、銷售及變性劑添加等事項」，原處分依據菸酒管
  理法第47條、第54條第2 項、第56條、第58條及未變性酒精管
  理辦法第17條規定裁處，並無違反法律保留原則及司法院釋字
  第402 號解釋意旨之情事。
六綜上所述，原告主張各節，均無可採，原處分依據菸酒管理法
  第47條、第54條第2 項、第56條、第58條及未變性酒精管理辦
  法第17條規定裁處罰鍰，核無違誤，訴願決定予以維持，亦無
  不合。原告仍執前詞，訴請撤銷，為無理由，應予駁回。
七據上論結，本件原告之訴為無理由，爰依行政訴訟法第98條第
  3 項前段，判決如主文。
中    華    民    國    95    年     12    月   27    日
                        第一庭審判長  法  官  王立杰
                                      法  官  周玫芳
                                      法  官  劉錫賢
上為正本係照原本作成。
如不服本判決，應於送達後20日內，向本院提出上訴狀並表明上
訴理由，如於本判決宣示後送達前提起上訴者，應於判決送達後
20日內補提上訴理由書（須按他造人數附繕本）。
中    華    民    國    95    年    12     月   27    日
                                      書記官  劉道文


司法院資訊處製作；財團法人民間司法改革基金會備份。
